【裁判字號】    89,訴,672
【裁判日期】    900629
【裁判案由】    分割共有物
【裁判全文】
臺灣雲林地方法院民事判決  八十九年度訴字第六七二號
    原      告  乙○○
    訴訟代理人  黃俊仁  律師
    複  代理人  甲○○  住雲林.
    被      告  丙○○  住台中.
    送達代收人  己○○  住台中.
    被      告  戊○○  住彰化.
                丁○○  住屏東.
右當事人間請求分割共有物事件，本院判決如左：
    主      文
兩造共有坐落雲林縣口湖鄉○○段三五八地號、地目田、面積○‧六五四○公頃土地
，其分割方法如附圖所示：Ａ部分面積○‧一六三五公頃由被告戊○○取得；Ｂ部分
面積○‧一六三五公頃由被告丁○○取得；Ｃ部分面積○‧一六三五公頃由原告乙○
○取得；Ｄ部分面積○‧一六三五公頃由被告丙○○取得。
訴訟費用由原告負擔四分之一，餘由被告負擔。
    事      實
甲、原告方面：
  一、聲明：求為判決如主文第一項所示。
  二、陳述：坐落雲林縣口湖鄉○○段三五八地號、地目田、面積○‧六五四○公頃
      土地（下稱系爭土地），為兩造所共有，應有部分比例每人各四分之一，系爭
      土地並無因物之使用目的不能分割或契約定有不分割期限之情形，惟兩造迭經
      協調，均無法達成分割之協議，爰訴請裁判分割。
  三、證據：提出地籍圖謄本影本、土地登記謄本、戶籍謄本各一份。
乙、被告方面：
    聲明及陳述：同意分割，並均贊同原告所提之分割方案。
丙、本院依職權到場履勘並囑託雲林縣北港地政事務所測繪分割圖，並訊問鑑定人沈
    明釗。
    理      由
一、按共有人除因物之使用目的不能分割，或契約訂有不分割之期限者外，得隨時請
    求分割共有物；共有物之分割，依共有人協議之方法行之，分割之方法不能協議
    決定者，法院得因任何共有人之聲請以裁判分割，民法第八百二十三條第一項、
    第八百二十四條第一項、第二項定有明文。次按每宗耕地分割後每人所有面積未
    達○‧二五公頃者，不得分割，農業發展條例第十六條前段固有明定；惟在民國
    八十九年一月四日該條例修正施行前之共有耕地，得分割為單獨所有，不受前開
    分割後每宗耕地最小面積之限制，同法條第四款亦規定至明。
二、查，系爭土地，地目為田，面積○‧六五四○公頃，為兩造於七十七年十一月四
    日所共同取得，每人之應有部分均為四分之一，有原告所提出之系爭土地登記謄
    本在卷可憑。又系爭土地依兩造每人應有部分比例分割後，每人可分得之面積雖
    僅有○‧一六三五公頃，不足前述○‧二五公頃之最小面積限制，惟於該條例修
    正施行前系爭土地已為兩造所共有，是依前揭條文但書第四款之規定，自無須前
    開分割最小單位面積之限制，而有不能分割之情事；再者，系爭土地並無因使用
    目的而不能分割之情形，且兩造亦未約定不得分割，但至本案起訴時兩造仍無法
    達成分割協議等情，並為兩造所不爭執，自堪信為真實。是原告以兩造未能達成
    分割協議，訴請裁判分割，自屬有據，應予准許。
三、次查，系爭土地為不規則長條形狀，整筆土地略呈西北－東南走向，東西兩側均
    有農路可供通行，且有排水溝渠及灌溉溝渠各一分佈在系爭土地東西兩側，業經
    本院到場勘驗屬實，製有勘驗筆錄及現場照片六幀可稽，並有原告所提出之地籍
    圖謄本在卷可佐。而依原告所提之分割方案（即如附圖所示），系爭土地均分為
    四，兩造分割所取得之部分與原基地長邊邊線平行，同呈西北─東南走向，各分
    得部分均緊鄰排水、灌溉溝渠及農路，核與耕地分割執行要點第十六點：「已辦
    理農地重劃之耕地，依本條例（按：指農業發展條例）第十六條規定辦理分割時
    ，不受農地重劃條例施行細則第三十四條有關最小坵塊土地短邊十公尺之限制，
    但分割後之農地坵塊，以能直接鄰接灌溉、排水設施及農路為原則」之規定相符
    ，並據鑑定人即雲林縣北港地政事務所測量員沈明釗到庭鑑明可採，另被告亦對
    此分割方案復均表贊同，爰定系爭土地之分割方法如主文第一項所示。
據上論結，原告之訴為有理由，依民事訴訟法第八十一條第二款、第八十五條第一項
前段、第七十八條，判決如主文。
中      華      民      國      九十    年      六      月    二十九    日
                                    臺灣雲林地方法院民事庭
~B法      官  蔣得忠
右為正本係照原本作成
如對本判決上訴須於判決送達後二十日內向本院提出上訴狀。（須附繕本）
中      華      民      國    九十      年      六      月    二十八    日
~B法院書記官  韓乾興


司法院資訊處製作；財團法人民間司法改革基金會備份。
